【裁判字號】    97,簡,106
【裁判日期】    980327
【裁判案由】    妨害兵役
【裁判全文】
臺灣桃園地方法院刑事判決               97年度簡字第106號
公  訴  人  臺灣桃園地方法院檢察署檢察官
被      告  甲○○
上列被告因妨害兵役案件，經檢察官提起公訴（93年度偵字第32
38號），前於本院審理時被告未到庭，經通緝到案後（97年訴緝
字第116 號），被告於本院審理時自白犯罪，本院認宜以簡易判
決處刑，爰改以簡易判決程序，茲判決如下：
    主  文
甲○○役齡男子意圖避免徵兵處理，而核准出境後，屆期未歸，
經催告仍未返國，致未能接受徵兵處理，處有期徒刑貳月，如易
科罰金，以銀元佰元即新臺幣玖佰元折算壹日。緩刑貳年。
    事實及理由
一、甲○○係桃園縣桃園市公所列管民國72年次役齡男子，於91
    年10月4日以觀光名義出境至香港，旋即於當日在香港逕行
    搭機前往大陸地區就讀北京首都醫科大學。依役男出境處理
    辦法規定，其應於91年12月4日前返國，竟未依規定返國，
    而桃園縣桃園市公所於91年12月24日以桃市兵字第09100714
    48號函通知甲○○之母曾慶銥轉知其應返國接受徵兵處理，
    惟甲○○逾期仍未歸國，桃園市公所復於92年12月16日以桃
    市兵徵字第0920069589號函，通知甲○○於93年1月6日上午
    9時15分應至國軍桃園總醫院接受役男徵兵檢查，該通知書
    由其母曾慶銥簽收轉知，詎甲○○明知其為應受徵兵檢查之
    役齡男子，竟意圖避免徵兵處理，於徵兵檢查時間無故不到
    。案經桃園縣政府移請臺灣桃園地方法院檢察署檢察官偵查
    起訴。
二、訊據被告甲○○對於上開犯罪事實自白不諱，而被告經核准
    出境後，桃園縣桃園市公所分別於91年12月24日以桃市兵字
    第0910071448號函通知被告父母闞建源及曾慶銥，催告被告
    返國接受徵兵處理；另於92年12月16日送達桃市兵徵字第09
    20069589號徵兵檢查通知書，而由其母收受送達並轉知被告
    須於93年1 月6 日前往國軍桃園總醫院接受徵兵檢查；且被
    告出境係其父經被告同意後代為辦理，被告亦知悉役男出境
    屆期未歸致未能接受徵兵處理及體檢將面臨刑責，惟因當時
    被告已在大陸地區學校就讀，希望完成學業，畢業後返國服
    役等情，迭據證人即被告之母曾慶銥於偵查及本院準備程序
    中證述明確（參偵查卷第19頁至第20頁、第26頁至第27頁，
    本院93年訴字第910 號卷第11頁至第12頁）。此外，復有桃
    園縣桃園市公所93年1 月8 日役男徵兵檢查未到檢訪查紀錄
    、戶籍資料、兵籍表影本、役男出境申請書影本、內政部入
    出境管理局出入境資料查詢表、桃園市公所91年12月24日桃
    市兵字第0910071448號催告函影本、掛號郵件收件回執、桃
    園市公所92年12月16日桃市兵徵字第0920069589號徵兵檢查
    通知書回執聯、大陸地區首都醫科大學錄取通知、在學證明
    、公證書等件在卷可稽。足認被告經核准出境後，確於桃園
    市公所催告返國，而仍未返國接受徵兵處理等情屬實。而男
    子之「役齡」，觀諸兵役法第3 條第1 項及內政部依兵役法
    施行法第48條第4 項授權訂定之役男出境處理辦法第2 條規
    定，其始期為「年滿18歲之翌年1 月1 日」。查本件被告係
    於72年10月14日出生，其年滿18歲之翌年1 月1 日，即始自
    91年1 月1 日成為「役齡男子」（兵役法第3 條第2 項規定
    參照）。又按上開役男出境處理辦法第5 條第4 項規定，役
    男未服役者，不得前往大陸地區就讀。是以被告既已年屆役
    齡，又尚未服役，而其於出境前填載役男出境申請書，該申
    請書上業已載明申請出境不得逾2 個月等語，此有上述役男
    出境申請書在卷足憑，則其對於尚未服役隨時可能接受徵兵
    處理，縱使經核准出境，仍應於出境後2 個月內返國等情當
    知之甚明，竟以觀光之名出境，實則在大陸地區就學而滯留
    境外未歸，經催告返國後，仍未返國盡服兵役之義務，其顯
    有避免徵兵處理之主觀意圖至為灼然。是本件事證已臻明確
    ，被告犯行洵堪認定。
三、論罪科刑之法律適用
  (一)按被告行為後，於94年2 月2 日修正公布之刑法部分條文，
    業於95年7 月1 日施行。而行為後法律有變更者，適用行為
    時之法律，但行為後之法律有利於行為人者，適用最有利於
    行為人之法律，修正後刑法第2 條第1 項定有明文。被告行
    為後，易科罰金之折算標準已有修正，修正前刑法第41條第
    1 項前段規定：「犯最重本刑為5 年以下有期徒刑之刑之罪
    ，而受6 個月以下有期徒刑或拘役之宣告，因身體、教育、
    職業、家庭之關係或其他正當理由，執行顯有困難者，得以
    1 元以上3 元以下折算1 日，易科罰金」。而刑法修正施行
    前之易科罰金折算標準，修正前罰金罰鍰提高標準條例第2
    條前段規定（95年5 月17日修正刪除，95年7 月1 日施行）
    ，就其原定數額提高為100 倍折算1 日，則刑法修正施行前
    易科罰金折算標準，應以銀元300 元（即新臺幣900 元）折
    算1 日；而修正後刑法第41條第1 項前段規定：「犯最重本
    刑為5 年以下有期徒刑以下之罪，而受6 個月以下有期徒刑
    或拘役之宣告者，得以新臺幣1,000 元、2,000 元或3,000
    元折算1 日，易科罰金」。比較行為時法與裁判時法，以行
    為時法有利於被告，依修正後刑法第2 條第1 項前段之規定
    ，應適用行為時法即修正前刑法第41條第1 項前段之規定。
  (二)核被告甲○○所為，係犯妨害兵役治罪條例第3 條第7 款役
    齡男子意圖避免徵兵處理，核准出境後，屆期未歸，經催告
    仍未返國，致未能接受徵兵處理罪。公訴意旨雖認被告因徵
    兵檢查無故不到，而另涉犯同條例第3 條第3 款之意圖避免
    徵兵處理，徵兵檢查無故不到罪，然妨害兵役治罪條例第3
    條於91年6 月26日修正時，增列第7 款「核准出境後，屆期
    未歸，經催告仍未返國，致未能接受徵兵處理者」之規定，
    該款規定原為同條第3 款「徵兵檢查無故不到」之規定所概
    括，惟現行法既將「核准出境後，屆期未歸，經催告仍未返
    國，致未能接受徵兵處理者」之情形予以特別規定，自應優
    先適用該規定，而不再對行為人論以同條第3 款「徵兵檢查
    無故不到」規定之罪，且參酌兵役法第32條規定徵兵處理包
    括：兵籍調查、徵兵檢查、抽籤及徵集等情，故被告經核准
    出境逾期未返國，致未能接受徵兵處理之徵兵檢查，其行為
    自已該當妨害兵役治罪條例第3 條第7 款情形，而該條款構
    成要件既已涵括徵兵檢查情形，顯無須再重覆論以同條例第
    3 款之徵兵檢查無故不到情形。是以，公訴意旨認為被告亦
    犯同條例第3 條第3 款之罪，尚有未洽，本應諭知無罪，惟
    公訴意旨認被告就此部分與其所犯同條例第3 條第7 款之罪
    有想像競合犯之裁判上一罪關係，本院即不另為無罪之諭知
    。爰審酌被告經催告未返國接受徵兵處理，意圖卸免依法律
    服兵役之憲法義務，破壞兵役公平性、影響國家安全，惟犯
    後坦承犯行，表示悔意並返國服役及犯罪動機、目的、手段
    、生活狀況、智識程度、犯罪所生之損害等一切情狀，量處
    如主文所示之刑，並依修正前刑法第41條第1 項前段之規定
    諭知易科罰金之折算標準，以示懲儆。
  (三)又查被告上開犯罪之犯罪時間，係於中華民國96年4 月24日
    之前，是其所犯符合中華民國九十六年罪犯減刑條例第3 條
    第1 項所定之減刑條件，原應依該減刑條例第2 條第1 項第
    3 款之規定，減其宣告刑2 分之1 。然按「本條例施行前，
    經通緝而未於中華民國96年12月31日以前自動歸案接受偵查
    、審判或執行者，不得依本條例減刑」，中華民國九十六年
    罪犯減刑條例第5 條定有明文。經查被告甲○○經本院於93
    年7 月27日桃院興刑誠緝字第577 號通緝，而於97年10月23
    日緝獲到案，有查捕逃犯作業查詢報表及臺灣高等法院被告
    前案紀錄表附卷足憑，堪認被告於中華民國九十六年罪犯減
    刑條例施行前即96年7 月16日以前業經通緝，雖於97年10月
    23日歸案接受執行，但查其乃因受逮捕而歸案，並非自動歸
    案接受執行，依中華民國九十六年罪犯減刑條例第5 條之規
    定，不得減刑，附此敘明。
  (四)末查，被告未曾受有期徒刑以上刑之宣告，有臺灣高等法院
    被告前案紀錄表1 份在卷可稽，其因一時失慮，於大陸地區
    就學致觸犯刑章，經此偵審程序，當知所警惕，信無再犯之
    虞，且被告亦主動返國服役，本院認前開對其所宣告之刑，
    以暫不執行為適當，併予宣告緩刑2 年，以啟自新。
四、依刑事訴訟法第449條第1項、第2項、第3項，妨害兵役治罪
    條例第3條第7款，刑法第2條第1項前段、第11條前段、第74
    條第1項第1款、修正前刑法第41條第1項前段，修正前罰金
    罰鍰提高標準條例第2條，現行法規所定貨幣單位折算新臺
    幣標準條例第2條，逕以簡易判決處刑如主文。
五、如不服本件判決，應於收受送達後10日內，以書狀敘明理由
    ，向本院提起上訴。
中    華    民    國    98    年    3     月    27    日
                    刑事第六庭  法  官  呂美玲
以上正本證明與原本無異。
如不服本判決應於收受判決後10日內向本院提出上訴書狀，並應
敘述具體理由。其未敘述上訴理由者，應於上訴期間屆滿後20日
內向本院補提理由書 (均須按他造當事人之人數附繕本)「 切勿
逕送上級法院」。
                                書記官  李玉華
中    華    民    國    98    年    3     月    30    日
附錄本判決論罪科刑法條：
妨害兵役治罪條例第3 條
役齡男子意圖避免徵兵處理，而有下列行為之一者，處五年以下
有期徒刑：
一、徵兵及齡男子隱匿不報，或為不實之申報者。
二、對於兵籍調查無故不依規定辦理者。
三、徵兵檢查無故不到者。
四、毀傷身體或以其他方法變更體位者。
五、居住處所遷移，無故不申報，致未能接受徵兵處理者。
六、未經核准而出境，致未能接受徵兵處理者。
七、核准出境後，屆期未歸，經催告仍未返國，致未能接受徵兵
    處理者。


司法院資訊處製作；財團法人民間司法改革基金會備份。
